【裁判字號】    89,訴,223
【裁判日期】    920815
【裁判案由】    分割共有物
【裁判全文】
臺灣士林地方法院民事判決  八十九年度訴字第二二三號
    原      告  卯○○○
    被      告  寅○○
    訴訟代理人  丑○○
    被      告  乙○○
                丙○○
                甲○○○
                丁○○
?
                辛○○○
?
                己○○
                戊○○
?
                子○○
                癸○○
?
                庚○○
                壬○○
右當事人間請求分割共有物事件，本院判決如左：
    主    文
兩造共有坐落台北縣汐止市○○段一三二七地號，地目建，面積壹佰玖拾參平方公尺
土地，應予以變賣，所得價金，按兩造如附表所示應有部分之比例分配之。
訴訟費用由兩造依附表所示應有部分比例分擔。
    事    實
甲、原告部分：
    一、聲明：兩造共有坐落台北縣汐止市○○段一三二七地號，地目建，面積一百
        九十三平方公尺土地，應依附圖一所示分割，（丙）部分面積三十八點六平
        方公尺，為原告所有；（甲）部分面積一百三十五點一平方公尺，為被告寅
        ○○所有，（乙）部分面積十九點三平方公尺，為其餘被告共有或由原告與
        被告寅○○以金錢補償之。
    二、陳述：
    （一）坐落台北縣汐止市○○段一三二七地號，地目建，面積一百九十三平方公
          尺（以下簡稱系爭土地），為兩造所共有，應有部分詳如附表所示，而系
          爭土地並無因物之使用目的不能分割之情形，亦無訂有不能分割之協議，
          且兩造復無法達成分割之協議，為此爰依民法第八百二十三條第一項、第
          八百二十四條第一項、第二項第一款規定，請求分割共有之系爭土地。
    （二）又系爭土地上如附圖一所示（丙）部分，原告前已蓋建房屋，面積為三十
          五平方公尺；（甲）部分則有被告寅○○所建，面積為一百五十七平方公
          尺之建物，並設定地上權予第三人；其餘被告並無其他建物坐落於系爭土
          地之上，故為顧及現有建物不被拆除及兼顧同等經濟價值，則其分割之方
          法，應如附圖所示：（丙）部分面積三十八點六平方公尺，為原告所有；
          （甲）部分面積一百三十五點一平方公尺，為被告寅○○所有，（乙）部
          分面積十九點三平方公尺，為其餘被告共有或由原告與被告寅○○以金錢
          補償之。
    三、證據：提出土地登記謄本為證。
乙、被告寅○○部分：
    一、聲明：原告之訴駁回。
    二、陳述：就系爭土地之地上權並非被告寅○○同意設定，因已年代久遠，故亦
        不知設定緣由及地上權約定內容，被告寅○○所有之土地應有部分，只要價
        錢合理，願意出賣予原告，但原告執意要原物分割，希望以附圖二所示之分
        割方式為分割。
    三、證據：提出土地登記謄本及分割圖為證。
丙、被告丙○○及甲○○○部分：
    一、聲明：原告之訴駁回。
    二、陳述：我們同意分割，但因應有部分甚小，希望變價分配價金。
丁、被告乙○○、丁○○、辛○○○、子○○、戊○○、己○○、癸○○、庚○○及
    壬○○經合法通知，未於言詞辯論期日到場，亦未提出書狀作何聲明或陳述。
戊、本院依職權向台北縣汐止地政事務所調閱坐落系爭土地上之二六六、二六七建號
    建物登記謄本及系爭土地之地上權設定登記資料。
    理    由
一、本件被告丙○○、甲○○○經合法通知，未於最後言詞辯論期日到場，被告乙○○、丁○○、辛○○○、子○○、戊○○、己○○、癸○○、庚○○及壬○○經
    合法通知，未於言詞辯論期日到場，核無民事訴訟法第三百八十六條各款所列之
    情形，爰依原告之聲請，由其一造辯論而為判決。
二、原告起訴主張：坐落台北縣汐止市○○段一三二七地號，地目建，面積一百九十
    三平方公尺，為兩造所共有，應有部分詳如附表所示，系爭土地並無因物之使用
    目的不能分割，亦未訂有不能分割之協議，且兩造復無法達成分割之協議，為此
    依民法第八百二十三條、第八百二十四條請求依前開聲明分割系爭土地等語。
三、被告則以：
（一）被告寅○○則以：系爭土地有地上權設定，惟因年代久遠，故不知設定人及設
      定內容，如價錢合理，願將其應有部分出賣予原告，但原告分割方案將有地上
      權部分分割予被告寅○○，並不公平，希望依附圖二所示之分割方案而為分割
      等語，資為抗辯。
（二）被告丙○○及甲○○○經合法通知，未於最後言詞辯論期日到場，據其先前到
      庭之陳述，其等同意分割，惟因應有部分較小，故希望受金錢分配。
（三）被告乙○○、丁○○、辛○○○、子○○、戊○○、己○○、癸○○、庚○○
      及壬○○經合法通知，未於言詞辯論期日到場，亦未提出書狀作何聲明或陳述
      。
四、原告主張系爭土地，為兩造所共有，且系爭土地並無因物之使用目的不能分割之
    情形，又兩造亦無訂有不分割之約定，復因無法達成分割協議，從而提起本訴等
    事實，業據原告提出土地登記謄本為證，且為到場被告寅○○、丙○○、甲○○○所是認，而其餘被告經通知亦未到場爭執，且未提出書狀作何聲明或陳述，故
    原告此部分之主張，自堪信為真實。
五、按各共有人，得隨時請求分割共有物。但因物之使用目的不能分割或契約訂有不
    分割之期限者，不在此限。前項契約所定不分割之期限，不得逾五年。逾五年者
    ，縮短為五年。又共有物之分割，依共有人協議之方法行之。分割之方法，不能
    協議決定者，法院得因任何共有人之聲請，命為左列之分配：一、以原物分配於
    各共有人。二、變賣共有物，以價金分配於各共有人。以原物為分配時，如共有
    人中，有不能按其應有部分受分配者，得以金錢補償之，民法第八百二十三條及
    第八百二十四條分別定有明文。準此，本件系爭土地並無因物之使用目的不能分
    割之情形，且兩造亦無訂有不分割之約定，故原告訴請裁判分割，即無不合。惟
    就系爭土地應如何分割，是否得依原告及被告寅○○所提之前開分割方案行之，
    即為本件所應審究者。經查：
（一）分割共有物係以消滅共有關係為目的，故法院於裁判分割共有土地時，除因該
      土地內部分土地之使用目的不能分割（如共同使用之道路）或部分共有人明示
      仍願維持共有關係等情形外，應將土地分配與各共有人單獨所有，不得創設新
      的共有關係，最高法院著有八十八年度台上字第一八○一號判決可參。經查，
      本件原告所提如其聲明所示之分割方案，係將如附圖一所示之系爭土地（乙）
      部分面積一九‧三平方公尺，分割後歸於被告乙○○、丙○○、甲○○○、丁○○、辛○○○、子○○、戊○○、己○○、癸○○、庚○○及壬○○繼續共
      有。然本件被告乙○○、丁○○、辛○○○、子○○、戊○○、己○○、癸○○、庚○○及壬○○等經合法通知，未於言詞辯論期日到場，亦未提出書狀作
      何聲明或陳述，即難據此推論渠等有繼續維持共有合意，而到場之被告丙○○
      、甲○○○亦明示欲分配變價所得價金，故其顯無合意就分割後之較小土地，
      與其他共有人繼續維持共有之意，故依前開最高法院之判決意旨，原告之分割
      方案強令其他共有人等維持共有，自難憑採。又共有物分割之方法不能協議決
      定者，法院得因各共有人之聲請，命為左列分配：（一）以原物分配於各共有
      人，（二）變賣共有物，以價金分配於各共有人，民法第八百二十四條第二項
      定有明文。準此，於裁判分割共有物之訴訟中，法院所得以採行之分割方式，
      僅有以原物分配於各共有人或變賣共有物，而以價金分配於共有人兩種，原告
      雖主張或可就未獲分配土地之其餘被告，由原告與被告寅○○以金錢補償，惟
      依前開法條，亦屬於法無據，委無足採。
（二）又原告主張系爭土地上之地上權設定，係由被告寅○○之父詹溪港所為，是以
      系爭土地因設定地上權予他人，而不能實際使用之範圍，自應分割予詹溪港之
      繼承人即被告寅○○。經查，系爭土地設定有地上權共三筆，其一地上權人為
      黃明清、黃明原、黃明成、黃明本、黃明富、黃明吉（權利範圍各六分之一）
      ；其二地上權人為陳振良（權利範圍全部）、其三地上權人為林進榮、王進川
      （權利範圍分別為六分之一、六分之五），此有土地登記謄本附卷可稽，經本
      院向汐止地政事務所函查各筆地上權設定範圍，據覆略以：系爭土地三筆地上
      權（總計面積約二百七十四點六二平方公尺）原登記於汐止市○○段汐止小段
      二六０─一地號（原面積四百一十平方公尺），該地號於五十九年逕為分割分
      二六０─二、二六０─一地號，而二六０─二地號又於七十二年經地籍圖重測
      分別變更為中正段一三二七（面積一百九十三平方公尺）及一三二八地號（面
      積一百八十平方公尺），其中一三二八地號已於八十二年徵收為公有土地，該
      三筆地上權現均登記於中下段一三二七地號上（即系爭土地），依前揭地上權
      於三十八年之原申報資料及舊土地、建物登記簿，上開地上權係隨其設定目的
      之建物（即中正段二六五、二六六、二六七建號）同時申辦登記，其基地均登
      記為汐止段汐止小段二六０─一，惟經本所實地勘查結果，其中二六五建號實
      際坐落基地應為中正段一三三０地號，似有基地申報錯誤之情形，應由相關權
      利人依規定申辦更正等語，此有台北縣汐止地政事務所九十一年九月三十日北
      縣汐地登字第０九一００一一五九八號函在卷可稽，故由前開函覆內容可知，
      系爭土地之地上權範圍，應為中正段二六六、二六七建號坐落範圍，因原登記
      卷內並無複丈成果圖等資料可供確認建物坐落位置、面積，經另會同台北縣汐
      止地政事務所到場履勘測量，該二建物為門牌號碼台北縣汐止市○○路○段四
      ０三號、四０五號，其中四０三號占用系爭土地七十四平方公尺（地上權登記
      範圍為九十一點六九）、四０五號占用系爭土地八十二平方公尺（地上權登記
      範圍為八十六點五一平方公尺），此有該所九十二年二月十九日汐測字第０一
      一九００號複丈成果圖在卷可稽，是以系爭土地僅餘三十七平方公尺可供實際
      使用，故縱認原告主張系爭土地上之地上權係於三十八年間，由被告寅○○之
      父詹溪港設定予訴外人陳燦豐及黃玉等情屬實，而應由被告寅○○分割有地上
      權部分之土地，然系爭土地所餘部分面積甚狹，如細分而歸屬原告與其餘十三
      名被告，則每人所分得之面積不足作何經濟上之使用，故原告主張之分割方案
      ，顯有滯礙難行之處，尚不足採。
（三）再者，訂共有物分割之方法，固可由法院自由裁量，但亦須其方法適當，即除
      公平原則外，應依共有物之性質，斟酌其分割後之經濟效用，而為適當之分割
      。建地之分割，自應以分割結果得建築房屋，始符合經濟效用之原則，最高法
      院亦著有八十五年度台上字第二一二六號判決可參。本件被告寅○○所提如附
      圖二所示之分割方案，因系爭土地之全部面積僅為一百九十三平方公尺，而其
      共有人之人數合計達十三人，則若為原物分割後，各共有人所得分得之土地面
      積多則一百三十五點一平方公尺，少則僅為三點八六平方公尺或零點五六平方
      公尺，而系爭土地之地目屬建地，分割後在如此狹小面積之土地上，尚難認有
      為建築一般建物之可能，是其分割後並無任何之經濟效用，故被告寅○○所提
      如附圖二之原物分割方案，亦難認適切而得採用。
（四）共有物分割方法，法院應斟酌當事人之聲明、共有物之性質、經濟效用及全體
      共有人之利益等公平決之，不受當事人主張之拘束；又法院就共有物為裁判分
      割時，應斟酌當事人之聲明、共有物之性質、效用、現占有形勢及全體共有人
      之利益，公平決定之，最高法院分別著有六十九年度台上字第三一００號及五
      十八年度台上字第一八七三號判決可稽。本件系爭土地，若欲以原物分割，則
      系爭土地，面積僅為一百九十三平方公尺，除原告之應有部分為五分之一及被
      告寅○○之應有部分為十分之七較大者外，其他共有人應有部分多則五十分之
      一，少則僅為三百五十分之一，換算為前開土地面積，僅有三點八六平方公尺
      及零點五六平方公尺，亦即約僅一點一七坪及零點一七坪，其面積甚狹，故若
      為原物分割，部分共有人將僅分得約一點一七坪及零點一七坪，從而參諸前開
      最高法院之判決意旨，在如此狹小之土地上勢難發揮其經濟上之利用價值，更
      遑論系爭土地之部分，尚有地上權設定，而有建物坐落其上之情形，故所有共
      有人勢必均不願分得設有地上權部分之土地，而將地上權範圍之土地歸諸特定
      共有人，亦屬於法無據；再者，本件之共有人人數眾多，彼此親疏有別，意見
      各異，若欲整合渠等之共同意見而定分割後土地位置及比鄰，亦顯有困難，則
      系爭土地欲以原物分割，其分割方案，所應考慮及參酌之因素極為複雜，顯有
      其困難性，從而本院斟酌系爭土地之性質、分割後之經濟效用、現占有形勢及
      全體共有人之利益，認將系爭土地分別予以變賣，以所得價金，各按應有部分
      之比例分配予各共有人，始能符合公平原則，更得以徹底消滅共有關係。
六、綜上所述，原告起訴請求裁判分割系爭土地，為有理由。惟按，原告所主張之分
    割方法，僅供本院參考，雖其分割方法為本院不採，而此僅係其所主張分割方法
    不當之問題，原告訴請分割，於法並無不合，從而本院認系爭土地應以變價分割
    為適當，已如前述，故兩造共有坐落台北縣汐止市○○段一三二七地號之土地，
    應予以變賣，而其所得價金，應依附表所示兩造應有部分比例分配之部分，為有
    理由，應予准許。
七、據上論結，本件原告之訴為有理由，依民事訴訟法第八十一條第二款，判決如主
    文。
中      華      民      國    九十二    年      八      月      十五     日
                                    臺灣士林地方法院民事第一庭
~B法      官  劉穎怡
右為正本係照原本作成。
如對本判決上訴須於判決送達後廿日內向本院提出上訴狀。
中      華      民      國    九十二    年      八      月      十九     日
~B法院書記官  陳雪麗
~FO
附表：
┌─────┬──────────┐
│  共有人  │     應有部分       │
├─────┼──────────┤
│ 卯○○○ │     五分之一       │
├─────┼──────────┤
│ 寅○○   │     十分之七       │
├─────┼──────────┤
│ 乙○○   │   五十分之一       │
├─────┼──────────┤
│ 丙○○   │   五十分之一       │
├─────┼──────────┤
│ 甲○○○ │   五十分之一       │
├─────┼──────────┤
│ 丁○○   │   五十分之一       │
├─────┼──────────┤
│ 辛○○○ │   三百五十分之一   │
├─────┼──────────┤
│ 子○○   │   三百五十分之一   │
├─────┼──────────┤
│ 戊○○   │   三百五十分之一   │
├─────┼──────────┤
│ 己○○   │   三百五十分之一   │
├─────┼──────────┤
│ 癸○○   │   三百五十分之一   │
├─────┼──────────┤
│ 庚○○   │   三百五十分之一   │
├─────┼──────────┤
│ 壬○○   │   三百五十分之一   │
└─────┴──────────┘


司法院資訊處製作；財團法人民間司法改革基金會備份。
